臺灣高等法院臺中分院民事判決　　92年度智上字第4號
　　上　訴　人　德保有限公司
　　法定代理人　丙○○
　　訴訟代理人　甲○○
　　訴訟代理人　蔡壽男　律師
　　被　上訴人　洪其修即吉興企業社
　　訴訟代理人　王俊凱　律師
　　　　　　　　林玲珠　律師
　　　　　　　　乙○○
　　被　上訴人　嘉宏機械有限公司
　　兼　　　上
　　法定代理人　丁○○
上列當事人間請求排除侵害等事件，上訴人對於民國92年9月3日
臺灣南投地方法院90年度重訴字第132號第一審判決提起上訴，
本院於94年6月21日言詞辯論終結，茲判決如下：
    主      文
上訴駁回。
第二審訴訟費用由上訴人負擔。
    事      實
一、上訴人聲明求為判決：(一)原判決廢棄。(二)被上訴人應連帶給
    付上訴人新台幣一百六十九萬五千四百八十元及自起訴狀繕
    本送達被上訴人之翌日起至清償日止，按年息百分之五計算
    之利息。(三)被上訴人應將置於南投縣草屯鎮○○路148號侵
    害上訴人所有新型第105185號專利「壁紙包含發泡材料於浪
    板內層之浪板製造機結構」之機器及製成品拆除並銷毀，並
    不得再裝設使用。(四)第一、二審訴訟費用由被上訴人等連帶
    負擔。(五)上訴人願提供擔保請准宣告假執行。其陳述除與原
    判決所載相同者予以引用外，另補稱：
  (一)查被上訴人洪其修即吉興企業社向被上訴人嘉宏機械有限公
    司所購買裝設於南投縣草屯鎮○○路1487號工廠內之製造機
    器之構造特徵與上訴人所有新型專利第10 5185號「壁紙包
    含發泡材料於浪板內層之浪板製造機結構」之申請專利範圍
    內容實質相同，亦即屬於侵害專利權行為，業據囑託國立中
    興大學鑑定屬實，有該校93年2月1日機鑑（93）字第007號
    之鑑定報告書在卷可稽。茲上訴人以該鑑定報告書之公文書
    作為證據，主張被上訴人確有侵害系爭專利權之行為。
  (二)原審判決認事用法均係違背法令，上訴人實難折服。按法院
    固得就鑑定人依其特別知識觀察事實，加以判斷而陳述之鑑
    定意見，依自由心證判斷事實之真偽。然就鑑定人之鑑定意
    見可採與否，則應踐行調查證據之程序而後定其取捨。倘法
    院不問鑑定意見所由生之理由如何，遽採為裁判之依據，不
    啻將法院採證認事之職權委諸鑑定人，與鑑定僅為一種調查
    證據之方法之趣旨，殊有違背（參照最高法院79年台上字第
    540號判例）。查台北市機械技師公會92年5月7日所制作之
    （91）北機技七鑑字第006號之「中華民國新型專利第1051
    85號專利權侵害鑑定報告書」（下稱系爭鑑定報告書）有重
    大瑕疵，此經上訴人送請國立中興大學於92年6月11日以機
    鑑（92）字第059號鑑定報告書鑑定屬實，有該鑑定報告書
    附原審卷為證，原審不察，竟仍採系爭鑑定報告書為判決之
    依據，自有違誤。
  (三)前揭台北市機械技師公會所為系爭專利權侵害鑑定報告書之
    瑕疵如下：第六頁表二項次Ａ內容有關其功能所述「待鑑
    定機器整體相對於皮帶位置可調」云云，應屬錯誤之鑑定，
    因上訴人專利機器係利用座板形成槽調整壁紙寬度及導槽架
    來調整定位皮帶，亦即上訴人專利機器整體相對於皮帶位置
    亦係可調，故兩者功能應屬相同。技術手段方面，把焊接固
    定於架體改為可移動上端架體，係熟知該技術之置換手段，
    符合置換容易性。達成效果方面，兩者均可調整壁紙進入輸
    送帶之位置，故兩者應屬相同。綜此，項次Ａ符合均等論，
    亦即實質內容相同，系爭鑑定報告謂二者實質不同云云，實
    係錯誤。系爭鑑定報告第七頁表三項次Ｂ部分，二者功能
    相同，均為將壁紙兩側緣翻折。技術手段亦相同，因形成槽
    為上訴人專利在實施時之主要技術特徵，雖待鑑定物即被上
    訴人之機器將上訴人專利之喇叭型成形槽折邊特徵改為漸縮
    連續式折邊，但其功能相同，且符合置換容易性，技術手段
    實質相同。系爭鑑定報告謂兩者實質不同云云，亦屬錯誤。
    系爭鑑定報告第八頁表四項次Ｃ部分，二者之功能與技術
    手段均屬相同，因將長形槽及螺絲調整方式改為焊接固定，
    係屬熟知該技術之置換手段，符合置換容易性，效果亦相同
    ，故符合均等論，兩者實質相同。系爭鑑定報告謂二者實質
    不同云云，亦屬錯誤。系爭鑑定報告第八頁表五項次Ｄ部
    分，乃在定位皮帶設置導槽架處改為一滾輪，功能均為導引
    定位皮帶並限制橫向偏移，至於加大皮帶張力與增加摩擦角
    均非必要，兩者在功能、技術手段上應屬相同。系爭鑑定報
    告謂二者實質不同云云，亦屬錯誤。系爭鑑定報告第九頁
    表六項次Ｅ部分，係將二導輪引進改為單導輪引進，其功能
    、技術手段與達成效果均屬相同。系爭鑑定報告謂二者實質
    不同云云，亦屬錯誤。又壁紙每卷一千公尺，更換時無需
    停機，乃公知之事實。系爭鑑定報告竟謂壁紙每卷一百台尺
    ，更換壁紙須停機云云，顯見其鑑定人若非知能不足，即係
    偏頗罔顧事實，難期為公正客觀之鑑定，故系爭鑑定報告，
    自無可採。
  (四)按「文書，依其程式及意旨得認作公文書者，推定為真正」
    ，民事訴訟法第355條第1項定有明文。查上述國立中興大學
    92 年6月11日機鑑（92）字第059號鑑定報告書，係屬公文
    書，依上揭法條規定，自應推定為真正。則上訴人據以指摘
    台北市機械技師公會之專利侵害鑑定報告係有重大瑕疵，自
    屬有據。原審對上訴人之上述質疑，並未一一具體說明何以
    不採之意見，其判決不備理由，已有可議，且猶謂上訴人未
    能提出明確之技術佐證資料，因認上訴人之質疑尚非有據云
    云，其認定事實顯與卷存之證據資料不符，自有證據上理由
    矛盾之違法（況上訴後亦經本院囑託該國立中興大學鑑定屬
    實，有該校93年2月1日機鑑93字第007號之鑑定報告書在卷
    ）。台北市機械技師公會雖曾會同原審法官至現場勘驗標的
    物，然依其鑑定報告書之記載，其鑑定依據為現場勘查所拍
    照片及保全證據照片與相關專利說明書等資料。且記載其附
    件四為被上訴人所有機器之各角度照片，經與保全證據照片
    比對，為完全相同等語（見系爭報告書第二頁及第三頁），
    顯見其鑑定報告並非憑其現場目擊印象甚明。又鑑定報告貴
    在公正、客觀，本件被上訴人所有機器之各角度照片既與保
    全證據照片完全相同，且已足供作為鑑定是否侵害上訴人專
    利權之依據，則是否親至現場勘驗，是否透過法院函請審查
    鑑定意見，以及鑑定時日多寡，均與鑑定報告是否公正、客
    觀無關。原審對上訴人提出國立中興大學之鑑定報告書之重
    要攻擊方法，並未一一具體說明何以不足採之意見，有判決
    不備理由之違法，已如前述，竟徒以上訴人逕將系爭鑑定報
    告送請國立中興大學審查，已有未合，且國立中興大學之鑑
    定，未至現場勘驗，僅依據照片重新鑑定，復於短短六日即
    完成鑑定，即認係速斷，而無可採云云，實屬捨本逐末，且
    草率武斷，難昭折服。
  (五)被上訴人洪其修雖另提出台灣省機械技師公會於93年6月21
    日製作之「專利鑑定評估報告」，就國立中興大學92年6月
    11 日機鑑（92）字第059號之鑑定報告提出缺失之批判。惟
    查台灣省機械技師公會之上開評估報告亦係被上訴人洪其修
    私自委託所為，未經鑑定人於鑑定前具結，無法確保該評估
    報告內容之正確性及公正性。況該評估報告及被上訴人之抗
    辯，均不實在，上訴後業據囑託國立中興大學逐一鑑定說明
    屬實，有該校93年2月1日機鑑（93）字第007號之鑑定說明
    書在卷可稽。則上訴人以此鑑定說明書之公文書作為證據，
    主張台灣省機械技師公會之上開評估報告及被上訴人之抗辯
    均不實在，足證被上訴人確有侵害系爭專利權之行為。
  (六)查國立中興大學設有機械工程學系、研究所及博士班，其師
    資有教授五人、副教授十六人、講師三人及助教三人。其主
    要設備（即實驗室）有電子電工實驗室、電動量測及最佳設
    計實驗室、熱工實驗室、內燃機實驗室、風洞實驗室、流動
    力學實驗室、摩潤實驗室、控制（測量）實驗室、機電整合
    實驗室、CAA/CAM實驗室、電腦實驗室、公差配合設計研究
    所、自動化實驗室、電腦輔助製造實驗室、材料實驗室、固
    體力學實驗室、熱傳導實驗及精密機械實驗室。系所圖書有
    二十萬餘冊，並有中文期刊三十七種、外文期刊八十八種，
    此有國立中興大學簡況影本一份附　鈞院卷為證。由以上該
    系所之師資、設備及圖書可知，其足以培植自動化技術、機
    電整合、精密機械及製造技術等機械工程之人才，是國立中
    興大學足堪擔任侵害機械專利權之鑑定工作，其所為之鑑定
    ，自屬公正、客觀。反觀台灣省機械技師公會及台北市機械
    技師公會均屬人民團體，且其會員不乏互通且在外營業，交
    往複雜，其所為之鑑定，難期公正、客觀，自無可採。
二、被上訴人洪其修即吉興企業社聲明求為判決：(一)上訴駁回。
    (二)第二審訴訟費用由上訴人負擔。其陳述除與原判決所載相
    同者予以引用外，另補稱：
  (一)本件被上訴人之機器係經原審法院徵得雙方同意，方選定由
    台北市機械技師公會進行鑑定，鑑定結果認為並未侵害上訴
    人之專利權。至於國立中興大學之鑑定，被上訴人早已在原
    審法院表示反對，此有被上訴人於原審提出之書狀可稽（原
    審被證一），故本件應不得再由中興大學鑑定。況且中興大
    學私下接受上訴人委託進行鑑定之案件不下三、四十件，單
    以系爭新型第105185號專利，上訴人於起訴前私下委託鑑定
    者就有九家，而該校無論係受上訴人委託進行鑑定或事後再
    審查鑑定其他機關之鑑定報告，均是由莊書豪教授為之，而
    莊教授除未至現場鑑定，其鑑定已然失真外，且其結論均咸
    認有侵害專利權，自非客觀公正。因此本件當然不能再由中
    興大學鑑定。
  (二)本件於原審既經兩造同意後始送交由台北市機械技師公會進
    行鑑定，該會鑑定結果認為並未侵害上訴人所有新型第1051
    85號專利權後，上訴人始私下委託中興大學對上開台北市機
    械技師公會之鑑定報告進行鑑定，中興大學之鑑定結論卻認
    為有侵害，而上訴人之上訴理由亦是根據其另行委託中興大
    學之鑑定報告之內容而來，衡諸常情及經驗法則，中興大學
    絕無可能自打嘴巴，而變更其在92年6月11日之機鑑（92）
    字第059號鑑定報告，是以上訴後上訴人再請求法院正式送
    交國立中興大學鑑定，該校以93年2月1日機鑑（93）字第00
    7號之鑑定說明仍與上訴人先前私下委託鑑定之報告相同，
    因此中興大學之再鑑定，顯已失去意義，不得採為本件認定
    事實之依據。
  (三)國立中興大學固亦為司法院指定之六十五家鑑定機構之一，
    惟其專業領域就機械方面限於「農業機械工程」，並非機械
    工程，而本件待鑑定之物品為工業機械並非農業機械，故其
    鑑定有諸多重大瑕疵。觀諸本院92年度上字第135號另案確
    定判決，亦是由上訴人本於新型第105185號專利權之訴訟，
    該判決書記載「綜上所述，國立中興大學就同一部之機器先
    鑑定全要件完全相同，嗣又於九十二年再為鑑定則改稱全要
    件不同，但均等論相同，其前後歧異，彼此矛盾其公正性可
    疑，鑑定流程有悖規定，鑑定結果又有上開瑕疵，是鑑定報
    告書為不可採」等情，亦證中興大學之鑑定報告，有失客觀
    、公正之立場，乃附庸上訴人之意見，明顯偏頗。
  (四)查被上訴人請求將上開國立中興大學之先後二份報告及台灣
    省機械技師公會之報告，一併送交台北市機械技師公會參酌
    鑑定結果，台北市機械技師公會仍認被上訴人之機器與上訴
    人之專利不同，且就該鑑定分歧點詳予函復說明，業已釐清
    真相。可證前述國立中興大學之報告存有下列之瑕疵：關
    於照片部分有重大瑕疵，且該報告過份擴大上訴人之專利權
    範圍，罔顧上訴人之專利權範圍，其報告已然有誤。國立中
    興大學故意誤植不存在之物件予被上訴人之機械，且其陳述
    亦與自己之敘述不符，足證其報告具有重大瑕疵。國立中
    興大學之報告認為上訴人之專利有三個特徵，此誠與經濟部
    智慧財產局所頒布之「專利侵害鑑定基準」69頁以下及56頁
    所指出「申請專利範圍是確定專利範圍之直接依據」，是該
    報告根本未依申請專利範圍鑑定，而自行編成三個特徵，亦
    與「專利侵害鑑定基準」有違。其他關於分析「待鑑定物
    之特徵」、關於壁紙導輪部分、關於支輪方面、關於導槽架
    及固定架部分、關於均等論分析等等，均與鑑定基準之規定
    有違，自無足採。
  (五)退步言之，上訴人亦未受有損害，自無賠償可言。按「關於
    侵權行為損害賠償之請求權，以受有實際損害為成立要件，
    若絕無損害亦即無賠償之可言」、「損害賠償之債，以有損
    害之發生及有責任原因之事實，並二者之間，有相當因果關
    係為其成立要件，故原告所主張損害賠償之債，若不合於此
    項成立要件者，即難謂有損害賠償請求權存在」（最高法院
    19 年上字第363號、48年台上字第481號判例參照），此即
    所謂損害填補原則。查本件上訴人並未製造系爭專利之機器
    販售亦未授權他人製售系爭專利權之機器，此參其訴訟代理
    人於另案（本院92年上字第190號）所陳：「（問被上訴人
    是否有製造、銷售系爭機器？）我們當事人是沒有出售浪板
    製造機，但是我們當事人自己在使用這種專利的機器在生產
    浪板」等語，及其法定代理人於該案勘驗現場時自承：「我
    機器只自己生產使用，沒有對外販賣，大約87、88年左右開
    始沒有使用這台機器生產產品」等情自明。上訴人既未製造
    系爭專利之機器販售，亦未授權他人製售系爭專利之機器，
    則當不致因被上訴人嘉宏公司製、售發泡成型機予被上訴人
    洪其修而受有任何專利權之損害，其既無損害，自無賠償可
    言。上訴人亦始終未能就其實際受有任何損害，予以舉證證
    明。
  (六)至專利法第84條、第85條第1項：「發明專利權受侵害時，
    專利權人得請求賠償損害，並得請求排除其侵害，有侵害之
    虞者，得請求防止之」、「依前條請求損害賠償時，得就下
    列各款擇一計算其損害」之規定，亦以有「發明專利權受侵
    害」致專利權人受有損害為前提要件，專利法第85條第2項
    「依侵害人因侵害行為所得之利益」請求賠償者，僅係針對
    如何計算損害數額而已，亦即該法條第2項「依侵害人因侵
    害行為所得之利益」而計算其損害者，仍須專利權人受有損
    害時始得適用，茍專利權人實際並無損害，仍不得據此請求
    賠償。且按「專利權被侵害之損害賠償，係指因仿造人違反
    專利法所直接造成之損害，並非指第三人使用仿造品可獲得
    之利益，上訴人請求被上訴人以使用其向林政畜（即協成鐵
    工廠）購買之機器每月可獲之利益，計算賠償上訴人之損害
    ，尚難謂合」（最高法院69年台上字第4113號判決參照），
    是以就被上訴人嘉宏公司製造發泡成型機售予被上訴人洪其
    修使用，縱有侵害系爭專利權，亦不能依被上訴人洪其修事
    後使用浪板製造機所生產之浪板產品銷售額，憑以認定係違
    反專利法所直接造成之損害，而作為請求損害賠償之依據，
    否則即與「計程車司機購買侵害專利權之方向盤裝置於計程
    車上，用以駕車載客，其所有載客之報酬，悉歸專利權人所
    有」無異，甚不合理。
三、被上訴人嘉宏公司、丁○○未於本審準備程序或言詞辯論期
    日到場，其在原審曾到場聲明及陳述：原告（即上訴人）之
    訴駁回。伊製造之系爭機械，並未落入原告係新型第105185
    號專利「壁紙包含發泡材料於浪板內層之浪板製造結構」之
    專利權範圍內。另於本審具狀陳報：不同意本院再囑託中興
    大學鑑定，亦不同意再囑託其他鑑定單位鑑定，本件實無再
    鑑定之必要。
    理　　　由
一、本件被上訴人嘉宏公司、丁○○經合法通知，未於最後言詞
    辯論期日到場，核無民事訴訟法第三百八十六條各款所列情
    形之一，爰依上訴人之聲請，由其一造辯論而為判決，合先
    敘明。
二、本件上訴人主張伊為新型第105185號專利「壁紙包含發泡材
    料於浪板內層之浪板製造結構」之專利權人，專有該製造機
    結構之製造、販賣及使用之權，而被上訴人洪其修即吉興企
    業社工廠內所設置之浪板製造機結構侵害上訴人所有上開專
    利權，該機器係86年間向被上訴人丁○○經營之嘉宏機械有
    限公司購買，且該浪板製造機長約10公尺，結構甚為龐大，
    應係由嘉宏公司、丁○○載至洪其修之吉興企業社工廠組裝
    完成。而應組裝於何處？如何組裝設置以與其他機器配套，
    均應聽由洪其修之指示，則洪其修應可視為共同組裝之製造
    人，乃依民法第184條、第185條、公司法第23條、專利法第
    105條、第88條、第89條規定，訴請被上訴人等連帶賠償000
    0000元及其法定利息，並請求被上訴人應將置於南投縣草屯
    鎮○○路148號侵害上訴人所有新型第105185號專利「壁紙
    包含發泡材料於浪板內層之浪板製造機結構」之機器及製成
    品拆除銷毀，且不得再裝設使用等語。被上訴人則以：被上
    訴人洪其修向被上訴人嘉宏公司購買，由被上訴人陳嘉宏所
    製售之浪板製造機，並不在上訴人所有新型專利第105185號
    之專利範圍內，亦即該產品不同於上訴人之專利產品，被上
    訴人並未侵害上訴人之專利權，又被上訴人洪其修僅係機器
    之使用人，上訴人亦無由向其連帶請求賠償等語，資為抗辯
    。
三、查上訴人主張其為系爭「壁紙包含發泡材料於浪板內層之浪
    板製造機結構」之專利權人，就上開「壁紙包含發泡材料於
    浪板內層之浪板製造機結構」獲經濟部智慧財產局准予專利
    ，於公告期滿審查確定後，發給新型第105185號專利，業據
    其提出經濟部智慧財產局專利證書一紙附卷可證，固屬可信
    。惟上訴人指被上訴人共同侵害其新型第105185號專利權乙
    節，均為被上訴人所否認，並以前情抗辯。是本件兩造所爭
    執者，即被上訴人丁○○經營之嘉宏公司所製造，現為被上
    訴人洪其修即吉興企業社工廠所使用之浪板製造機，是否與
    上訴人上開專利範圍相同？有無侵害上訴人專利權？爰分析
    審酌如下：
  (一)按新型，乃指於對物品之形狀、構造或裝置之創作者而言（
    修正前專利法第97條、現行專利法第93條）。又依修正前專
    利法第98條第2項規定：「新型係運用申請前既有之技術或
    知識，而為熟習該項技術者所能輕易完成且未能增進功效時
    ，雖無前項所列情事，仍不得依本法申請取得新型專利」之
    反面解釋，新型專利對於進步性之要求較低，從而雖係運用
    申請前既有之技術或知識，為熟習該項技術者所能輕易完成
    ，而能增進功效者，亦有獲准專利之可能；次按自有專利制
    度以來，就專利侵害之標的，是否屬於專利權之技術範圍內
    ，向來即為爭議焦點，是以如何在專利權人及侵權者之間尋
    求一較佳之平衡點，即產生「專利技術保護範圍」之界定及
    「判斷專利侵害之理論」等理論。而關於專利技術保護範圍
    之界定，即有中心限定主義、周邊限定主義、折衷主義三種
    立論方式。而依我國修正前專利法第105條準用同法第22條
    之規定：「申請新型專利，由專利申請人備具申請書、說明
    書、必要圖式及宣誓書，向專利專責機關申請之；又前開之
    說明書，除應記載申請專利範圍外，並應載明有關之先前技
    術、發明之目的、技術內容、特點及功效，使熟習該項技術
    者能瞭解其內容並可據以實施」；及同法第103條第2項：「
    新型專利權範圍，以說明書所載之申請專利範圍為準，必要
    時，得審酌說明書及圖式」之規定，應認我國專利法針對專
    利技術保護範圍之界定，係採取學說中之折衷主義，即明文
    規定專利之保護範圍應以申請專利範圍之內容及對前開專利
    範圍之解釋為依據，既不以專利說明書之全部，亦不僅以申
    請專利範圍之文義為其範圍。進而論之，於認定申請專利範
    圍時，亦應顧及文字表達之侷限性，從而，依新型專利之意
    義與目的觀之，基於熟悉該項技術之人士依其專業知識，自
    申請專利範圍並參酌說明及圖式所能得知具有相同作用或輕
    易置換可能性之替代性實施方法，同時配合亦應為專利權之
    保護範圍所及。又我國關於鑑定侵害判斷之流程，依專利侵
    害鑑定基準，其順序為：明確申請專利範圍之內容→解析申
    請專利範圍之構成→解析待鑑定樣品之構成→專利侵害之判
    斷（適用全要件原則、均等論、禁反言原則）→判斷有無侵
    害專利，爰先敘明。
  (二)查鑑定人原則上由受訴法院選任，法院亦得命當事人指定應
    選任之鑑定人（修正前民事訴訟法第313條第1、2項）或於
    選任鑑定人前，得命當事人陳述意見；其經當事人合意指定
    鑑定人者，應從其合意選任之（現行民事訴訟法第326條第1
    項、第2項前段）。本件上訴人於向原審起訴前曾自行委託
    中國機械工程學會就被上訴人丁○○經營之嘉宏公司所製造
    ，現為被上訴人洪其修即吉興企業社工廠所使用之浪板製造
    機，是否與上訴人新型第105185號專利範圍相同？有無侵害
    上訴人之專利權鑑定結果，雖認為系爭機器之結構及裝置特
    徵與上訴人之上述新型專利之技術內容範圍實質相同，應屬
    侵害專利權行為，有該中國機械工程學會之鑑定報告書一份
    在卷可按。然因該鑑定係上訴人私自委託所為，且據該鑑定
    報告記載：「再就下輸送皮帶之輸送帶導輪此一部份而言，
    乙案（即被上訴人之機器）中可以看到有使用輸送帶導輪於
    上輸送皮帶之內側，雖然，依照常情合理推論，應該會於下
    輸送帶內端設置有輸送帶導輪，但是由於照片未有顯示，在
    此並不能確定於下輸送帶內端是否設置有輸送帶導輪。此部
    分仍有疑問，須待進一步辨識，今無法予以比對」云云，顯
    見其據以鑑定之資料尚欠周延，是其鑑定結果仍有疑問。嗣
    經兩造於原審合意指定鑑定人，同意選任台北市機械技師公
    會就系爭機器進行鑑定，該公會係專利侵害鑑定專業機構，
    原審即據此函請台北市機械技師公會就本件是否侵害專利為
    鑑定。
  (三)台北市機械技師公會即依據經濟部智慧財產局制定之「專利
    侵害鑑定基準」之程序鑑定：(1)首先分析待鑑定物之基本要
    件，與系爭專利權範圍是否符合全要件原則，於分析比較後
    認為：系爭專利係於浪板製造機之輸送機架上端架體前端
    緣處向上凸起設置左、右支架，與系爭機器係於浪板製造機
    之輸送機架上端架體前端緣處向上凸起設置可左、右調整移
    動之台車架台不同。系爭專利於支架頂端再分別固定設置
    對向之二座板，於座板之內端緣再分別凹入設置具預設深度
    之成形槽，與系爭機器係於台車架台間固定設置呈漸縮之一
    體對向成形槽不同。系爭專利於座板前下端處橫支設置二
    可上、下調整之支輪，與系爭機器係於台車前端上設一固定
    之支輪不同。系爭專利於支架後端連接設置一固定架，於
    固定架二側配合定位皮帶分別設置導槽架，與系爭機器係於
    架體上方台車架台後方設置一滾輪不同。系爭專利以藉壁
    紙捲於前端上摺後經成形槽導入上、下輸送帶中為其特徵，
    與系爭機器以壁紙經成形槽產生摺邊後導入上、下輸送帶中
    為其特徵不同。(2)因爭專利與系爭機器有上開構成要件之不
    同，遂再進行均等論分析。依專利權均等論，進行待鑑定機
    器與系爭專利權範圍之分析，即針對待鑑定機器與系爭專利
    權之間的差異部份，在功能、技術手段及達成效果間之差異
    比較。經比較後認為：系爭專利於浪板製造機之輸送機架
    上端架體前端緣處向上凸起設置左、右支架，功能係用於支
    撐座板、成形槽，可調整滾輪，並以焊接固定於架體之方式
    為其技術手段，達到可調校壁紙進入輸送帶角度位置之效果
    ；系爭機器於浪板製造機之輸送機架上端架體前端緣處向上
    凸起設置可左、右調整移動之台車架台，功能係用於支撐壁
    紙捲、成形槽與滾輪，機器整體相對於皮帶位置並可調整，
    以手輪，螺桿螺母及台車輪之組成可移動上端架體為其技術
    手段，以達成可調校壁紙進入輸送帶角度及平行位置之效果
    ，是二者實質不同。系爭專利於支架頂端分別固定設置對
    向之二座板，於座板內端緣再分別凹入設置具預設深度之成
    形槽。座板之功能係支撐及調整左、右兩成形槽間距及壁紙
    相對於皮帶之位置，成形槽之功能為導引壁紙兩側緣與皮帶
    輪之對正，另一成形槽則用於將壁紙兩側緣翻摺。技術手段
    為將壁紙架台固定，壁紙捲相對輸送帶的偏移由調整二成形
    槽分別位於前後兩處，固定於座板及支架上，壁紙則由導輪
    支撐及張緊。效果為使壁紙兩側緣翻捲產生摺邊；系爭機器
    於台車架台上焊接固定呈凹入漸縮之成形槽，功能在於支撐
    所有壁紙捲架及調整壁紙相對於輸送皮帶之位置，焊接固定
    設置對向漸縮成形槽於台車上，成形槽前端直立處為導引部
    後端漸扁部份為翻摺部。技術手段為將壁紙捲手輪調整壁紙
    捲與成形槽之對正，台車架調整對正壁紙進入輸送機之定位
    位置。效果為壁紙兩側緣翻捲產生摺邊。雖二者效果均為使
    壁紙兩側緣翻捲產生摺邊，然因系爭專利之第一成形槽僅有
    導引定位作用，非成形翻轉壁紙之用，故非屬成形槽。而成
    形槽二雖具成型作用，惟因不具漸縮型態，當急遽翻摺時壁
    紙中央會凹凸不平，故需以導輪壓平。又系爭專利之成形槽
    在每一新裝的壁紙捲時，需以手工成型，不似系爭機器之成
    形槽在每一新裝的壁紙捲時，只需平緩拉過時即成型，是二
    者仍為實質不同。系爭專利於座板前下端處再橫支設置可
    上、下調整之支輪，功能在於可上、下調整，可張緊及固定
    壁紙離開成形槽及進入輸送帶之角度，以利用長形槽及螺絲
    方式調整位置及固定為技術手段，以達成張緊、調整壁紙離
    開成形槽及進入輸送帶角度之效果；系爭機器於台車上成形
    槽之前方設固定支輪，雖不可調整，但亦具張緊及固定壁紙
    離開成形槽及進入輸送帶之角度，技術手段係以焊接固定，
    以達成張緊及導引壁紙離開成形槽進入輸送帶位置之效果。
    除技術手段不同外，其餘部分雖均相同，然因系爭機器明顯
    欠缺可上、下調整之下支輪，屬欠缺系爭專利必要元件之一
    （即缺少一個或一個以上必要技術構成與專利權範圍不相同
    ），是二者亦為實質不同。系爭專利於固定架二側配合定
    位皮帶分別設置導槽架，功能在於導引皮帶並限制橫向偏移
    ，以在皮帶驅動輪上切線處左、右外緣處設置導正用之導槽
    架，由皮帶外緣配合導體位置限制皮帶偏移為其技術手段，
    達成使皮帶在導槽架內縱向運動左、右不偏移之效果；系爭
    機器於架體上方台車架後方設置一滾輪，其功能為對皮帶加
    壓，限制其上、下及橫向晃動，兼具調整皮帶張力，技術手
    段為在皮帶驅動輪前方以導引滾輪之外緣與皮帶凸緣內側配
    合以限制皮帶偏移，達成使皮帶於其驅動滾輪之摩擦角增加
    ，皮帶張力較大及使皮帶在縱向運動時左、右不偏移之效果
    ，二者實質並不相同。系爭專利藉壁紙於前端上摺後經成
    形槽導入上、下輸送帶中為其特徵，功能在翻摺後導入上、
    下輸送帶中，利用二導輪導引進入，防止壁紙產生縐摺為技
    術手段，達成壁紙經成形槽翻摺後導入上、下輸送帶中之效
    果；系爭機器則藉壁紙於成形槽上摺後經固定導輪導入上、
    下輸送帶中為其特徵，功能在翻摺後導入上、下輸送帶中，
    利用單導輪導引進入，防止壁紙產生縐摺為其技術手段，達
    成壁紙經成形槽翻摺後導入上、下輸送帶中之效果，由於技
    術手段不同，故二者實質並不相同。台北市機械技師公會鑑
    定結果認定被上訴人之系爭機器結構與上訴人所有新型第15
    0185號「壁紙包含發泡材料於浪板內層之浪板製造結構」之
    專利申請範圍不相同，並無侵害之情事，此有該公會92年5
    月29日（92）北機技七字第470號函附之專利侵害鑑定報告
    一份，詳載其鑑定之流程及分析判斷之依據在卷可稽。
  (四)上訴人對台北市技師公會之上開鑑定結論，雖空言提出諸多
    質疑，並於92年6月5日將台北市技師公會之鑑定報告書自行
    送交國立中興大學再為鑑定後，提出國立中興大學6.11.機
    鑑（92）字第59號鑑定報告書，主張經國立中興大學再為鑑
    定結果，已認定台北市技師公會之鑑定過程疏忽，系爭機器
    應有侵害上訴人之專利云云。因原審認上訴人未經法院囑託
    ，即逕將台北市技師公會之鑑定報告送交國立中興大學審查
    ，且國立中興大學僅片面依據照片判斷，未親至現場勘驗標
    的物，復於短短六日之內即作成鑑定報告過程疏忽，而不予
    採納其鑑定認系爭機器應有侵害上訴人專利權之結論，並為
    上訴人敗訴判決，上訴人於提起上訴後，即請求本院函請國
    立中興大學鑑定台北市機械技師公會之上開鑑定報告，是否
    有誤，有無侵害專利？雖據國立中興大學先後提出該校2.
    1.機鑑（93）字第007號鑑定報告書、7.機鑑（93）字
    第048號鑑定說明，仍認被上訴人之機器有侵害系爭專利權
    。對於國立中興大學之鑑定，被上訴人以其：早已在原審法
    院表示反對，且該校私下接受上訴人委託進行鑑定之案件不
    下三、四十件，單以系爭新型第105185號專利，上訴人於起
    訴前私下委託鑑定者就有九家，而該校所有鑑定報告，均是
    由莊書豪教授為之，其結論均咸認有侵害專利權，該校絕無
    可能自打嘴巴而變更先前之鑑定，自非客觀公正，囑其再鑑
    定已失意義等語抗辯。同時提出其逕請台灣省機械技師公會
    對中興大學6.11.機鑑（92）字第059號鑑定指摘之6.
    專利鑑定評估報告，連同國立中興大學2.1.、7.二份
    鑑定報告，請求本院送交台北市機械技師公會再予參酌後鑑
    定說明。台北市機械技師公會亦先後以4.4.、5.12.函復
    本院認被上訴人之機器與上訴人之專利不同，且就國立中興
    大學2.1.、7.二份鑑定報告及台灣省機械技師公會
    6.報告之鑑定分歧點設為爭點議題，提出該公會意見之分
    析比較表，載明：就爭點議題「壁紙摺邊裝置是否均等」
    該公會意見：1.比對專利創作說明，所謂壁紙摺邊裝置就是
    前述兩報告不同稱呼爭議之「成型槽」與「成型板」。系爭
    專利為左、右兩側支架頂端凹入固定座板上，設置一對凹入
    若干預設深度之金屬槽塊；而待鑑定機械係於浪板製造機輸
    送機架之架體下端以一橫架固接成形板，板左右前緣彎曲呈
    ㄈ形，使壁紙通過後二邊緣向上摺起。2.「成型槽」運轉時
    壁紙拉進受寬度限制以延續使壁紙自動產生摺邊；「成型板
    」以喇叭狀開口，運轉時壁紙拉進板間延續自動上摺。故以
    壁紙摺邊而言，兩者所用手段不同。就爭點議題「是否有
    上、下可調整之支輪」該公會意見：1.中興大學（2.1.）
    報告書之照片2標示之下支輪顯示不清，未能明確判讀，而
    上支輪之滑孔及滑槽座，於照片中亦不可見，宜請再提供較
    近距離或清晰之照片判讀。其次，焊接固定的構件不能以可
    重新鎖固或焊接可稱為可調整。2.系爭專利機械於換紙捲後
    ，壁紙與浪板之相對位置係以調整支輪於滑孔之位置達成；
    而待鑑定物於換紙捲後之調整壁級與浪板之相對位置，係以
    機架上之手輪調整整個上機架與下機架之相對位置達成。故
    此兩者於調整支輪位置所用手段不同。就爭點議題「惰輪
    及其軸承座是否均等於固定架、導槽架」該公會意見：1.按
    專利創作說明原意，導槽架係指上輸送皮帶的定位導引架，
    固定架係指固定於支架且橫跨皮帶之構件。2.中興大學（
    2.1.）報告書之照片5為照片4之局部近照，照片5所指之「3
    固定架」為一定位皮帶滾輪之軸承及軸承座、「31導槽架」
    為一定位皮帶滾輪，即所稱之「惰輪」或「滾輪導引裝置」
    。3.台灣省機械技師公會報告書稱之為「惰輪」係為一學術
    名詞，中興大學報告書指之為「輸送帶導引裝置」，並與系
    爭專利之導槽架做對應分析，所舉構件之對應性尚屬合理。
    惟中興大學稱之為「滾輪導引裝置」，疑其意，可能係指可
    維持輸送帶於一定位置之滾輪（因為滾輪本身並不須要引導
    ，且此一滾輪亦兼具輸送皮帶定位的功能）。系爭專利之導
    槽架可使皮帶的左右偏移限制在導槽架一定範圍內，導槽架
    本身相對於機器係為固定，在導槽架不可調整之情況下，皮
    帶定位係以導槽架限制定位皮帶在機架的相對位置。4.但系
    爭專利創作說明第三圖及其文字表示，固定架係裝置於一橫
    跨皮帶兩端之金屬構件，導槽架僅具導引輸送皮帶於預定位
    置。因兩者均不具滾輪支撐輸送皮帶以及增加皮帶張緊力的
    功能，故中興大學（2.1.）報告書照片5所指之「3固定架
    」及「31導槽架」，應與專利創作說明第三圖之構件（3）
    、構件（31）並不相同，亦即「惰輪」及其軸承座不能均等
    於「固定架」、「導槽架」。
  (五)是以上訴人(1)質疑台北市機械技師公會92年5月29日（92）
    北機技七字第470號函附之專利侵害鑑定報告存有下列瑕疵
    ：第六頁表二項次Ａ內容有關其功能所述頁表二項次Ａ內
    容有關其功能所述「待鑑定機器整體相對於皮帶位置可調」
    云云，應屬錯誤之鑑定，因上訴人專利機器係利用座板形成
    槽調整壁紙寬度及導槽架來調整定位皮帶，亦即上訴人專利
    機器整體相對於皮帶位置亦係可調，故兩者功能應屬相同。
    技術手段方面，把焊接固定於架體改為可移動上端架體，係
    熟知該技術之置換手段，符合置換容易性。達成效果方面，
    兩者均可調整壁紙進入輸送帶之位置，故兩者應屬相同。符
    合均等論，亦即實質內容相同，系爭鑑定報告謂二者實質不
    同云云，實係錯誤。第七頁表三項次Ｂ部分，二者功能相
    同，均為將壁紙兩側緣翻折。技術手段亦相同，因形成槽為
    上訴人專利在實施時之主要技術特徵，雖待鑑定物即被上訴
    人之機器將上訴人專利之喇叭型成形槽折邊特徵改為漸縮連
    續式折邊，但其功能相同，且符合置換容易性，技術手段實
    質相同。系爭鑑定報告謂兩者實質不同云云，亦屬錯誤。
    第八頁表四項次Ｃ部分，二者之功能與技術手段均屬相同，
    因將長形槽及螺絲調整方式改為焊接固定，係屬熟知該技術
    之置換手段，符合置換容易性，效果亦相同，故符合均等論
    ，兩者實質相同。系爭鑑定報告謂二者實質不同云云，亦屬
    錯誤。第八頁表五項次Ｄ部分，乃在定位皮帶設置導槽架
    處改為一滾輪，功能均為導引定位皮帶並限制橫向偏移，至
    於加大皮帶張力與增加摩擦角均非必要，兩者在功能、技術
    手段上應屬相同。系爭鑑定報告謂二者實質不同云云，亦屬
    錯誤。第九頁表六項次Ｅ部分，係將二導輪引進改為單導
    輪引進，其功能、技術手段與達成效果均屬相同。系爭鑑定
    報告謂二者實質不同云云，亦屬錯誤。又壁紙每卷一千公
    尺，更換時無需停機，乃公知之事實。系爭鑑定報告竟謂壁
    紙每卷一百台尺，更換壁紙須停機云云，亦明顯偏頗罔顧事
    實。(2)台灣省機械技師公會及台北市機械技師公會均屬人民
    團體，且其會員不乏互通且在外營業，交往複雜，其所為之
    鑑定，難期公正、客觀。並執此認台北市機械技師公會之上
    開系爭專利侵害鑑定報告不可採，尚非有據。且事證已明確
    ，上訴人請求通知台北市機械技師公會鑑定人林阿德到庭說
    明，或再請第三人鑑定，均核無必要。
  (六)至上訴人主張其確有將系爭專利授權他人使用之情形，被上
    訴人侵害其系爭專利權，將影響該第三人被授權之意願，上
    訴人當然受有損害，而提出「專利權使用同意書」影本二份
    為證，記載德保公司同意系爭專利由鋐誠彩色鋼板有限公司
    、宏胤工業有限公司使用於其工廠內之乙台機器，並由該公
    司給付德保公司100萬元、60萬元。被上訴人則以：依另案
    （本院92年上字第190號）上訴人之訴訟代理人所陳：「（
    問被上訴人是否有製造、銷售系爭機器？）我們當事人是沒
    有出售浪板製造機，但是我們當事人自己在使用這種專利的
    機器在生產浪板」等語，及其法定代理人於該案勘驗現場時
    自承：「我機器只自己生產使用，沒有對外販賣，大約87、
    88年左右開始沒有使用這台機器生產產品」等情，認上訴人
    應未製造系爭專利之機器販售亦未授權他人製售系爭專利權
    之機器，而否認上述「專利權使用同意書」影本文書之真正
    ，上訴人也請求調查證據，就此私文書之真正，通知被授權
    使用人作證。因本件系爭專利爭議，既經台北市機械技師公
    會鑑定認被上訴人之系爭機器結構與上訴人所有新型第1051
    85號「壁紙包含發泡材料於浪板內層之浪板製造結構」之專
    利申請範圍不相同，並無侵害之情事，故無再就前揭私文書
    之真正與否調查證據之必要。
四、綜上所述，本件被上訴人丁○○經營之嘉宏公司所製造，現
    為被上訴人洪其修即吉興企業社工廠所使用之浪板製造機，
    與上訴人之新型第105185號專利「壁紙包含發泡材料於浪板
    內層之浪板製造機結構」專利範圍不相同，並無侵害上訴人
    專利權之情事，是以上訴人主張依民法第184條、第185條、
    公司法第23條、專利法第105條、第88條、第89條規定，請
    求被上訴人等連帶賠償0000000元及其法定遲延利息，並被
    上訴人應將置於南投縣草屯鎮○○路148號侵害其新型第10
    5185號專利「壁紙包含發泡材料於浪板內層之浪板製造機結
    構」之機器及製成品拆除銷毀，且不得再裝設使用，即為無
    理由，不應准許。原審為上訴人敗訴之判決，駁回上訴人之
    訴及其失所依據之假執行聲請，即無不合。上訴意旨指摘原
    審判決不當，求予廢棄改判，為無理由，其上訴應予駁回。
五、本件事證已臻明確，兩造所提其餘攻擊防禦方法及舉證，與
    判決結果不生影響，爰不一一論述。
六、據上論結，本件上訴為無理由，依民事訴訟法第449條第1項
    、第463條、第385條第1項前段、第78條，判決如主文。
中　　華　　民　　國　　94　　年　　7 　　月　　5　　日
                  民事第五庭審判長法　官  陳滿賢
                                  法　官  朱  樑
                                  法　官  古金男
以上正本係照原本作成。
如對本判決上訴，須於收受判決送達後二十日內向本院提出上訴
書狀，其未表明上訴理由者，應於提出上訴後二十日內向本院提
出上訴理由書 (須按他造人數附具繕本)。
上訴時應提出委任律師為訴訟代理人之委任狀。具有民事訴訟法
第四百六十六條之一第一項但書或第二項之情形為訴訟代理人者
，另應附具律師及格證書及釋明委任人與受任人有該條項所定關
係之釋明文書影本。
                                  書記官  王麗英
中　　華　　民　　國　　94　　年　　7 　　月　　6 　　日
                                                      Ｈ
